臺灣高等法院民事判決　　　　　　　100年度醫上更(二)字第1號
上　訴　人　蔣敬
訴訟代理人　陳君沛律師
　　　　　　李珮琴律師
被　上訴人　國防大學國防醫學院三軍總醫院
法定代理人　孫光煥
訴訟代理人　吳旭洲律師
　　　　　　曹智恆律師
　　　　　　林譽恆律師
上列當事人間損害賠償事件，上訴人對於中華民國94年11月25日
臺灣士林地方法院94年度醫字第11號第一審判決，於本院為訴之
追加，經最高法院第二次發回更審，本院於100年11月15日言詞
辯論終結，判決如下：
    主      文
追加之訴駁回。
第二審及發回前第三審關於追加之訴部分訴訟費用，由上訴人負
擔。
    事實及理由
一、程序方面：
  (一)被上訴人國防大學國防醫學院三軍總醫院法定代理人原為于
    大雄，嗣於民國100年7月1日變更為孫光煥，有國防部100年
    6月13日國人管理字第1000007723號令可稽，茲據孫光煥聲
    明承受訴訟(見本院卷72頁、73頁)，核無不合，應予准許。
  (二)按於第二審為訴之變更或追加，非經他造同意，不得為之。
    但有民事訴訟法第255條第1項第2款至第6款情形，不在此限
    ，同法第446條第1項定有明文。查上訴人提起上訴後，追加
    依民法第227條第1、2項規定，請求被上訴人賠償【見本院
    95年度醫上字第2號（下稱醫上卷）卷27頁】，核屬民事訴
    訟法第255條第1項第2款「請求之基礎事實同一」，依上說
    明，應予准許。
二、上訴人主張：伊於90年4月間至被上訴人醫院門診，由原審
    被告吳興盛醫師（上訴人已敗訴確定）診治並告知伊需開刀
    治療，嗣安排伊於90年10月28日住院，同年10月30日由吳興
    盛操刀，為伊施行「後位減壓、內固定植入手術」（下稱系
    爭手術），裝置脊椎內固定器，術後發現非手術部位之腰線
    下左右兩側疼痛不止而無法站立，邁步則痛楚加劇，伊回診
    向吳興盛說明上述情形，吳興盛僅稱「慢慢會好」，並給予
    止痛藥物，而未作任何診療措施。伊於91年5月間至同院神
    經外科看診，蔣永孝醫師即診斷伊之症狀與加裝之內固定器
    有關，伊再嘗試至住家附近診所做復健治療，經注射類固醇
    、電療、針灸等，仍效果不彰，最後經鑑定成為「二肢能障
    礙」之殘障人士。而本件執行手術之吳興盛違反醫療法第63
    條第1項所定之告知義務，於施行手術時，並未向伊說明手
    術原因及成功率及可能發生之併發症之危險，僅以「手術同
    意書」，匆促交付伊簽字，並未向伊說明該固定器之使用仍
    在試驗階段；且吳興盛即係該固定器專利之發明人；另有其
    他對伊影響較小且併發症風險較低之復健治療、內視鏡椎間
    盤手術等治療方法，使伊在無從選擇及判斷風險之情況下，
    進行非必要之高風險手術，以致造成殘障之傷害，其間顯有
    相當因果關係等情，伊受有住院費新臺幣（下同）7,160元
    、購買硬式背架費用4,000元、看診支出計程車費及掛號費
    計39,600元、未來8年之醫療復健費432,000元、看護費用2,
    360,000元、慰撫金800,000元，計3,642,760元之損害。爰
    於本院審理時，追加依民法第227條第1、2項之規定，聲明
    請求：(一)原判決除確定部分外廢棄。(二)上開廢棄部分，被上
    訴人應給付伊3,642,760元並加計法定遲延利息【上訴人依
    侵權行為之法律關係、民法第227條之1規定，請求被上訴人
    及吳興盛連帶給付（即上訴部分）、追加依不完全給付之規
    定請求吳興盛給付之部分，均已敗訴確定，此部分下不贅述
    】。
三、被上訴人則以：手術係由吳興盛醫師按當時醫療相關法規口
    頭告知上訴人，取得其同意，並經住院醫師或護理人員交付
    手術同意書由上訴人親自簽立，而該手術同意書中已載明將
    實施減壓及內固定器手術，不得以嗣後衛生署發布新格式之
    手術同意書，作為認定當初被上訴人有無盡說明義務之根據
    。吳興盛醫師之醫療行為，完全符合醫療常規，並無過失，
    且上訴人之二下肢活動障礙及下肢活動力不彰與加裝固定器
    無因果關係。另不完全給付請求權已罹於時效等語，資為抗
    辯，其答辯聲明：追加之訴駁回。
四、兩造不爭執之事實：
  (一)上訴人因右腰椎第二、三側邊間盤突出，造成行走時右臀部
    及右大腿疼痛，於90年4月至被上訴人之骨科就診，由骨科
    醫師吳興盛負責診治。吳興盛診斷上訴人為「第二、三腰椎
    脊髓腔內狹窄症」，安排上訴人於90年10月28日入院，於同
    年10月30日對上訴人進行系爭手術，上訴人在同年11月13日
    出院。
  (二)吳興盛對上訴人施行上開手術後，上訴人感覺腰線左右兩側
    疼痛而無法站立，在狀況持續半年後，上訴人在91年5月21
    日至同院神經科就診，經診斷所罹症狀係癒後不良所引發，
    與系爭手術有關，並建議撤除植入物（固定器組件）。
  (三)上訴人於91年12月16日、92年1月6日至台北榮民總醫院神經
    外科就診，向診治醫師陳述：曾因腰椎狹窄症至被上訴人處
    接受手術，術後感覺雙側股處疼痛，因疼痛劇烈導致不良於
    行並下肢無力。事後上訴人就上開術後症狀雖經多方求診，
    均無法治癒，至92年2月7日經醫療鑑定為「二肢能障礙」之
    中度殘障。
  (四)上訴人曾於91年6月20日發函予被上訴人，表示「此次手術
    必然存有瑕疵，治療未解除患者舊症，反致更嚴重之痛楚」
    。
  (五)上訴人曾於92年8月19日提起刑事附帶民事訴訟，惟因刑事
    業務過失傷害案件以逾告訴期間判決自訴不受理，附帶民事
    訴訟，亦經臺灣士林地方法院（下稱士林地院）刑事庭判決
    駁回。上訴人另於93年7月26日起訴，因未繳裁判費，於94
    年4月1日經士林地院裁定駁回，提起抗告後，亦經本院裁定
    駁回確定。
五、按債權人依民法第227條不完全給付之規定請求債務人賠償
    損害，與依同法第227條之1之規定請求債務人賠償人格權受
    侵害之損害，係不同之法律關係，其請求權各自獨立，且其
    消滅時效各有規定，後者之請求權，依民法第227條之1規定
    ，固應準用民法第197條2年或10年時效之規定，前者之請求
    權，則應適用民法第125條一般請求權15年時效之規定，是
    以上訴人依民法第227條第1、2項之不完全給付損害賠償請
    求權請求，其於90年10月30日施行系爭手術，迄提起本件訴
    訟之94年5月19日止（見原審卷6頁之起訴狀收狀日期戳章）
    ，並未罹於15年時效。被上訴人為時效抗辯，尚非可採，合
    先敘明。
六、上訴人主張被上訴人之履行輔助人吳興盛醫師違反醫療法第
    63條第1項所定之告知義務，於施行手術前，未向伊說明手
    術原因、成功率及可能發生之併發症危險，亦未告知另有其
    他對伊影響較小且風險較低之復健治療、內視鏡椎間盤手術
    等治療方法，被上訴人為不完全給付等語，惟為被上訴人所
    否認，並以前詞置辯。經查：
  (一)按「醫療機構實施手術，應向病人或其法定代理人、配偶、
    親屬或關係人說明手術原因、手術成功率或可能發生之併發
    症及危險，並經其同意，簽具手術同意書及麻醉同意書，始
    得為之」，醫療法第63條第1項定有明文。查醫療為高度專
    業及危險之行為，直接涉及病人之身體健康或生命，病人本
    人或其家屬通常須賴醫師之說明，方得明瞭醫療行為之必要
    、風險及效果，故醫師為醫療行為時，應詳細對病人本人或
    其親屬盡相當之說明義務，經病人或其家屬同意後為之，以
    保障病人身體自主權。醫師之說明義務，其原則有：1.任何
    心智健全之成年人有權決定是否接受特定之醫療行為。2.病
    患之同意以充分之告知說明為前提。3.在患者同意前，醫師
    有義務說明所有對其作成決定有重大影響之資訊。具體言之
    ，醫師應盡之告知說明義務，除過於專業或細部療法者外，
    至少應包含：1.診斷之病名、病況、癒後及不接受治療之後
    果。2.建議治療方案及其他可能之替代治療方案暨其利弊。
    3.治療風險、常發生之併發症及副作用，暨雖不常發生，但
    發生可能產生嚴重後果之風險。4.治療之成功率（死亡率）
    ，5.醫院之設備及醫師之專業能力等事項。上開告知說明義
    務，以實質上已說明為必要，除有病人或其家屬簽名同意之
    同意書外，如尚有其他積極證據，足資證明病患本人於手術
    之前，已充分獲知上開醫療資訊者，即應認醫療機構已盡告
    知及說明之義務。
  (二)依卷附之手術同意書，其上記載「．．經貴院『吳興盛』醫
    師（由醫師親自簽名）詳細說明下列事項，並已充分聊解，
    同意由貴院施行該項之手術：一需實施手術之原因。二手術
    成功率或可能發生之併發症及危險。．．」，下方「立同意
    書人」則由上訴人親自簽名，並填載身分證統一編號、住址
    、電話等資料，有該手術同意書可稽（見本院卷22頁）。而
    據上訴人自述曾負笈美國，並於新加坡及南非等國擔任企業
    主管多年(見本院醫上字卷37頁)，足見上訴人尚非不識字或
    不了解書面文義者，應無可能會於絲毫不知手術成功率、可
    能發生之併發症及危險性之情形下，即冒然在該手術同意書
    上簽名而同意實施系爭手術。
  (三)另上訴人所述，其於90年4月間至被上訴人處，經吳興盛醫
    師診治後，即告訴有施行系爭手術之必要性（見本院第2號
    卷42頁之上訴人提出民事補充上訴理由暨爭點理由狀所載）
    ，嗣行政院衛生署中央健康保險局（下稱健保局）受理被上
    訴人為上訴人提出脊椎內固定器特材之補助申請，健保局之
    審查意見為「無不穩定」而未予同意。嗣上訴人於90年6月
    8日書寫陳情書，向健保局陳情，請求給予補助，該陳情書
    載明：「．．(二)至89年元月因久治不癒，乃至榮總醫院門診
    ，經核磁共振檢查，底片顯示二三節間盤破扁凸出頂壓神經
    所致確定病因，主治醫師告知此種病症，『最後仍須開刀治
    療』，惟當時恐懼開刀，訪知可經復健科及中醫針灸、推拿
    治癒，而先後至(1)忠孝醫院復健科(2)吉祥診所復健科(3)大同
    中醫診所針灸(4)濟德中醫診所針灸推拿，先後近一年均無顯
    效．．(三)89年再轉榮總骨骨科門診，又經Ｘ光檢查及電腦掃
    描確定同前，改服止痛消炎西藥，惟服藥過多，致頭髮脫落
    嚴重，斑疹時有過敏罹患，亦均無法根治。(四)．．決定選擇
    離住家較近之內湖三軍總醫院新址接受該院吳骨科主任興盛
    之診斷以手術治療，並告知此種坐骨神經痛造成之『間歇跛
    行症』，每半年為一期，拖之逾久，間距愈短。敝人初期行
    走百公尺，則須停坐方可再走，如今已縮至約行十餘步，則
    開始痠痛，上樓梯已至二足不能交替向上邁出，病況嚴重時
    ，右腿之大腿及小腿全至麻痺無法控制矣」等語，此有健保
    局100年7月18日健保北字第1001010465號函附上訴人之陳情
    書可參（見本院卷58至61頁），事後健保局於90年7月20日
    核定同意給付在案。是自上訴人之陳情書可知，上訴人前於
    臺北榮民總醫院就診時，該診治醫師已告知其所罹患之疾病
    終需開刀治癒，之後上訴人尚且尋求西醫復健科、中醫針灸
    推拿等，經過長時間之治療後，均無效果，上訴人始同意接
    受吳興盛醫師之建議而進行系爭手術。即由就醫之經過，吳
    興盛醫師顯已告知施行系爭手術之必要性、不施行手術之疾
    病後果，以供上訴人自行決定判斷之，即已盡告知及說明之
    義務。若上訴人未獲得充分資訊，以決定是否進行系爭手術
    ，又何需於健保局拒絕補助時，再書立該陳情書，希望健保
    局能夠核准補助？是上訴人於本件訴訟時，始改稱其不知隔
    日將實施之手術為何、該手術顯屬不必要，仍有其他治療方
    法可得選擇云云，為臨訟之說詞，與事實不合，殊無可取。
  (四)從而，被上訴人之履行輔助人吳興盛醫師，於施行手術前已
    就醫療行為之必要、風險、進行手術及不進行手術之效果，
    對上訴人為相當之說明，經上訴人同意後，上訴人始於手術
    前簽立手術同意書，即已符合醫療法第63條第1項規定之意
    旨，並無未盡告知及說明義務之情形。
七、被上訴人之履行輔助人施行系爭手術，並無過失：
  (一)查被上訴人之履行輔助人吳興盛醫師在執行相關醫療行為時
    ，符合醫療常規，業經臺北市立萬芳醫院-委託財團法人私
    立臺北醫學大學辦理95年11月6日萬院骨字第0950007095號
    函（見本院醫上卷78頁、79頁）及行政院衛生署98年9月4日
    衛署醫字第0980208405號函及該署醫事審議委員會第000000
    0號鑑定可按【見本院97年度醫上更(一)字第2號（下稱更一審
    ）卷47至49頁】。因此，吳興盛醫師之醫療行為，既完全符
    合醫療常規而無任何過失，即無可歸責之事由；另鑑定結果
    既認定背痛與加裝內固定器難有直接關係，且加裝之內固定
    器並未壓迫神經，是上訴人手術後背痛情形與系爭手術之間
    ，並無相當因果關係，上訴人自不得請求損害賠償。
  (二)又健保局台北分局固於90年6月22日以健保北醫字第0900019
    455號書函上訴人，表示對被上訴人於90年4月12日代上訴人
    申請事前審查手術治療，經健保局審查醫師審查意見表示「
    無不穩定」，不同意被上訴人申請使用特材脊椎內固定器等
    語（見原審卷77頁、78頁)。然該函係基於上訴人於90年6月
    8日申請使用特材脊椎內固定器之陳情書，而為函覆，足見
    上訴人亦係希望採用該脊椎內固定器之材質施行手術，況手
    術方式之選擇，屬於手術醫師個人專業之判斷，該健保局審
    查醫師基於行政作業之審查意見，並不表示加裝脊椎內固定
    器為非必要之手術，即不能拘束被上訴人依專業判斷而採行
    必要性手術。
  (三)上訴人下肢活動力不彰與加裝固定器手術無關，業如前述，
    則被上訴人之神經外科醫師蔣永孝於91年11月12日為上訴人
    施行ＲＦ手術（見外放證物手術同意書）取出脊椎內固定器
    ，尚難據此而推論被上訴人有不完全給付之情事。
  (四)從而，被上訴人之履行輔助人吳興盛醫師為上訴人施行系爭
    手術時，已依當時醫療常規，並無過失可言，故被上訴人不
    負不完全給付之損害賠償責任。
八、綜上所述，上訴人於本院審理時，追加依民法第227條第1、
    2項之規定，請求被上訴人給付3,642,760元本息部分，於法
    無據，不應准許。上訴人此部分追加之訴，為無理由，應予
    駁回。
九、本件事證已臻明確，上訴人請求再送鑑定及請求傳訊蔣永孝
    醫師為專家證人，本院審酌後認無必要（見本院更一審卷72
    頁)，爰不再送鑑定及傳訊蔣永孝；另兩造其餘攻擊、防禦
    方法及未經援用之證據，經本院審酌後認對判決結果不生影
    響，爰不逐一論述，附此敘明。
十、據上論結，本件上訴人之追加之訴，為無理由，依民事訴訟
    法第449條第1項、第78條，判決如主文。
中    華    民    國   100    年    11    月    29    日
                  民事第十六庭
                        審判長法  官  王聖惠
                              法  官  謝碧莉
                              法  官  呂淑玲
正本係照原本作成。
上訴人如不服本判決，應於收受送達後20日內向本院提出上訴書
狀，其未表明上訴理由者，應於提出上訴後20日內向本院補提理
由書狀（均須按他造當事人之人數附繕本）上訴時應提出委任律
師或具有律師資格之人之委任狀；委任有律師資格者，另應附具
律師資格證書及釋明委任人與受任人有民事訴訟法第466條之1第
1項但書或第2項（詳附註）所定關係之釋明文書影本。
中    華    民    國   100    年    11    月    30    日
                              書記官  明祖全
附註：
民事訴訟法第466條之1（第1項、第2項）：
對於第二審判決上訴，上訴人應委任律師為訴訟代理人。但上訴
人或其他法定代理人具有律師資格者，不在此限。
上訴人之配偶、三親等內之血親、二親等內之姻親，或上訴人為
法人、中央或地方機關時，其所屬專任人員具有律師資格並經法
院認為適當者，亦得為第三審訴訟代理人。